【裁判字號】    99,上訴,1902
【裁判日期】    990721
【裁判案由】    家暴強
【裁判全文】
臺灣高等法院刑事判決                99年度上訴字第1902號
上  訴  人  臺灣士林地方法院檢察署檢察官
被      告  乙○○
選任辯護人  楊景超  律師
上列上訴人因被告家暴強盜案件，不服臺灣士林地方法院98年度
訴字第402號，中華民國99年4月27日第一審判決（起訴案號：臺
灣士林地方法院檢察署98年度偵字第13910號），提起上訴，本
院判決如下：
    主  文
上訴駁回。
    事  實
一、乙○○為甲○○之子，屬家庭暴力防治法第3 條第3 款所稱
    之家庭成員。因乙○○無業，甲○○遂每週提供新臺幣（下
    同）3千元之生活費由乙○○花用，另亦代乙○○墊付每月5
    千元之房租。然乙○○仍不敷使用，遂於民國98年10月5日
    下午1時30分許，央請不知情之友人陳宏榮陪同前往甲○○
    位於臺北市南港區○○○路○段10巷9號1樓住處內，欲向甲
    ○○索取額外生活費。嗣於同日下午3時10分許，乙○○因
    甲○○仍拒絕其請求，竟生惱怒，突以拳頭毆擊甲○○胸部
    處（未成傷），並持原置於餐桌上之果汁潑向甲○○（所涉
    施強暴於直系血親尊親屬罪嫌，未經告訴），復將該處之餐
    椅、甲○○所有之行動電話、室內電話均丟擲在地後（所涉
    毀損罪嫌，未經告訴），基於意圖為自己不法所有之犯意，
    先至廚房內取出甲○○所有之菜刀1把走至廚房門口，向坐
    在客廳沙發處之甲○○恫稱：「生活費不夠用！」等語，欲
    藉此勢使甲○○心生畏懼而交付生活費。其友人陳宏榮見狀
    隨即自乙○○處取下該菜刀置回廚房內，並對乙○○好言相
    勸，然乙○○因甲○○仍不為所動，隨即進入甲○○之臥室
    內，翻找甲○○所有之皮包（內有皮夾1只、臺北三張犁郵
    局金融卡1張及臺北三張犁郵局、臺灣銀行存摺各1本），甲
    ○○見狀亦即進入房內，將該皮包取回。乙○○因甲○○仍
    未交付財物，復進入廚房內，接續持該菜刀走到客廳處，向
    手持皮包且坐於客廳沙發處之甲○○嚇稱：「生活費不夠用
    ！」等語，使甲○○因而心生畏怖，任由乙○○將該皮包取
    走，乙○○得手後隨即逃離該處，嗣於同日下午4時，乙○
    ○分別至臺北市南港區○○○路○段130號之OK便利商店內自
    動櫃員機處及臺北市南港區○○○路○段70巷1號之全家便利
    商店內自動櫃員機處，持甲○○置於該皮包內之臺北三張犁
    郵局金融卡，以輸入原知悉密碼之不正方法，由各該自動付
    款設備處，取得甲○○所有之現金6萬元、2萬元（所涉以不
    正方法由自動付款設備取得財物罪嫌，另經原審諭知不受理
    判決）。嗣警據報後，隨即於同日下午5時10分許，在臺北
    市南港區○○○路○段11巷口處查獲乙○○，並在乙○○身
    上扣得甲○○所有之前揭皮夾1只、臺北三張犁郵局、臺灣
    銀行存摺各1本、臺北三張犁郵局金融卡1張及現金8萬元等
    物，復在乙○○位於臺北市南港區○○○路○段70巷3號1樓
    租屋處，扣得甲○○所有之皮包1只，另在甲○○前揭住處
    內扣得菜刀1把，經循線追查，而悉上情。。
二、案經臺北市政府警察局南港分局報請臺灣士林地方法院檢察
    署檢察官偵查起訴。
    理  由
壹、程序事項：按被告以外之人於審判外之陳述，雖不符前4條
    之規定，而經當事人於審判程序同意作為證據，法院審酌該
    言詞陳述或書面陳述作成時之情況，認為適當者，亦得為證
    據；當事人、代理人或辯護人於法院調查證據時，知有第15
    9條第1項不得為證據之情形，而未於言詞辯論終結前聲明異
    議者，視為有前項之同意；刑事訴訟法第159條之5定有明文
    。此乃第159條第1項所容許，得作為證據之例外規定之一。
    經查，檢察官、被告及辯護人就本判決下引之證據，均表示
    同意作為證據(見本院卷第51頁)，復於言詞辯論終結前，均
    未聲明異議，是依上開說明，自均有證據能力。
貳、實體事項
一、被告乙○○於事實欄所載之時、地，由友人陳宏榮陪同至其
    母親甲○○住處時，曾持刀向甲○○稱：生活費不夠用等言
    詞，另亦曾取走其母親甲○○之皮包，並持該皮包內之臺北
    三張犁郵局金融卡提領8萬元現金之情，為被告於原審供承
    在卷，雖被告於原審辯稱：伊持菜刀係為了自殘，發洩自己
    的情緒，與錢無關云云。然就恐嚇取財犯行，被告自警詢、
    偵查及原審審理時均自承：在其母親甲○○住處內，伊確實
    2次拿出菜刀等語（見偵卷第8、14、90頁及原審卷第10、11
    、133背面-135頁），於本院坦承：只是要嚇嚇媽媽等語(見
    本院卷第56頁背面)，辯護人亦具狀稱：原審認定被告恐嚇
    取財並無誤等語（見本院卷第60頁)在卷。
二、經查：
  (一)、被告乙○○曾於98年10月5日下午1時30分許，由其友人陳
      宏榮陪同前往甲○○之前揭住處內，欲向甲○○索取生活
      費。嗣於同日下午3時10分許，因甲○○仍拒絕被告之請
      求，被告遂以拳頭毆擊甲○○胸部處，並持原置於餐桌上
      之果汁潑向甲○○，復將該處餐椅及甲○○所有之行動電
      話、室內電話等物丟擲在地後，至廚房內取出甲○○所有
      之菜刀1把，向甲○○稱「生活費不夠用」等言詞。嗣後
      被告又進入甲○○臥室內，取走甲○○所有之皮包，待甲
      ○○將皮包取回後，被告復將該皮包取走，並持該皮包內
      之臺北三張犁郵局金融卡提領8萬元現金各情，業據被告
      乙○○於原審審理時陳述無訛（見原審卷第10-14頁、第
      132背面-135頁），核與證人即被害人甲○○於警詢、原
      審審理時所證述之情節；證人即陪同被告至甲○○住處之
      陳宏榮於偵查中、原審審理時所證述之情節均大致相符（
      甲○○部分見偵卷第15-18頁、原審卷第84-95頁，陳宏榮
      部分見偵卷第60-62頁及原審卷第75-83頁），另有現場照
      片、贓物照片、贓物認領保管單及臺北三張犁郵局帳戶客
      戶歷史交易清單等在卷足憑（見偵卷第34、40、41及93頁
      ），此外，復有被告所持之菜刀1把扣案可佐。足認被告
      上開陳述，應與事實相符，堪以採信。
  (二)、而被告所犯之恐嚇犯行，業據證人陳宏榮於偵查中證稱：
      被告用果汁潑甲○○頭上，又到廚房拿菜刀威脅告訴人要
      2 個月的錢；甲○○從被告手中拿回皮包後，被告又到廚
      房拿刀，威脅要全部的錢，被告又搶回甲○○人的皮包等
      語屬實（見偵卷第61頁），再於原審結證稱：「...被告
      就去廚房拿菜刀出來，他當時有舉起菜刀，然後我制止乙
      ○○不要對媽媽這樣，乙○○就拿著菜刀對他母親說要拿
      生活費，然後我就把菜刀拿下來放回廚房，乙○○就立刻
      衝進去裡面的房間，我與被告母親走進去房間內，看到被
      告在房間內亂翻東西，翻到一個背包，然後被告就拿著該
      背包出來到客廳，被告母親把被告手上的背包搶回去，被
      告又去廚房拿第2次菜刀出來到客廳，舉起菜刀，靠近被
      告母親，被告說他要錢，我就在旁邊制止被告，說不能對
      母親這樣，然後被告又把被告母親的包包搶回去」、「被
      告從母親手上第2次拿走皮包時手上有拿著菜刀」等語明
      確（見原審卷第76頁），而證人即告訴人甲○○於警詢時
      亦曾稱：被告有拿2次菜刀沒錯，被告搶我背包時我內心
      是又氣又怕，因為我怕他會做出不理性的舉動等語（見偵
      卷第16頁）。於原審審理時證稱：被告確實2次拿菜刀，
      有將菜刀舉起來，被告第一次拿菜刀時，陳宏榮拿下菜刀
      之後，被告又進去房間拿皮包，伊有搶回來皮包，被告第
      二次拿菜刀之後又從伊手中拿走皮包等語（見原審卷第85
      、86頁），證人甲○○、陳宏榮所證大致相符，而甲○○
      復於本院明確證述：伊是怕場面失控及自己之情緒無法控
      制，所以才放手...當天焦點是放在控制伊情緒，有害怕
      ，但情緒主要是憤怒等語(見本院卷第53頁)，觀諸被告所
      持之菜刀係為金屬材質，其刀刃寬長、刀峰銳利，有扣案
      菜刀及照片可憑。是被告於甲○○拒絕其請求另行給付生
      活費時，即以拳頭毆擊甲○○胸部處，並持原置於餐桌上
      之果汁潑向甲○○，復將該處餐椅及甲○○所有之行動電
      話、室內電話等物丟擲在地，被告於此盛怒之際，即至廚
      房內取出菜刀向甲○○稱「生活費不夠用」等言詞；嗣被
      告於甲○○取回其原搜尋之皮包時，復隨即進入廚房內再
      持該菜刀走到客廳處，向手持皮包且坐於客廳沙發處之甲
      ○○稱「生活費不夠用」等語，其客觀上當使甲○○因而
      心生畏怖，是甲○○所證其心中感到害怕之情當係屬實。
      次查，觀之被告第1次自廚房處取出菜刀時，曾向甲○○
      稱：「生活費不夠用」等言詞，另陳宏榮自被告手中取下
      菜刀後，被告立即至房內搜取甲○○之皮包，待甲○○將
      該皮包自被告手中取回後，被告復進入廚房內再次取出菜
      刀，並走至客廳向甲○○稱：「生活費不夠用」等言詞後
      ，隨即自甲○○處取走該皮包各情，可知，被告為自甲○
      ○處取得生活費，始2次對甲○○舉起菜刀，此即與被告
      於原審準備程序時所稱之「因為伊母親無法在經濟上長久
      的支持，所以才會去拿伊母親的皮包，伊當時的壓力是來
      自於房租，伊欠2個月的房租1萬元，所以伊取得甲○○的
      皮包後，有去提款，係因為想手頭上有些錢，伊才提領上
      限的6萬元」等語（見原審卷第11-16頁）及原審審理時稱
      之伊拿菜刀是為了嚇伊母親，只是想要錢、到母親房間只
      是想趕快拿到錢趕快走，第一次持刀時，伊有說生活費不
      夠，但伊母親不理會，所以才立刻到伊母親房間看有沒有
      錢，伊在甲○○皮包內雖沒有看到現金，但因為有提款卡
      所以才離開該處等語（見原審卷第13 2背面、133背面
      -135頁）大致相符。而被告既於第1次持刀時，即已向甲
      ○○稱：「生活費不夠用」之言詞，復於陳宏榮自其手中
      取下該把菜刀後，被告隨即又至甲○○房內搜、取甲○○
      之皮包，再於甲○○將該皮包自被告手中取回時，被告復
      走進廚房內，再次取出菜刀向甲○○稱：「生活費不夠用
      」等言詞後，並自甲○○處取走該皮包，離開甲○○住處
      時，立刻持該皮包內之臺北三張犁郵局金融卡提領現金8
      萬元各情，均足認被告之行為係為遂行其不法利益，甚為
      明確。
  (三)、甲○○雖於偵查中結稱：被告當天拿刀是為了自殘，被告
      沒有拿伊的錢，當天是伊主動將存摺交予被告，所以被告
      拿皮包去領錢是很自然的等語（見偵卷第63、64頁）。於
      原審審理時亦證稱：拿菜刀與拿皮包二者間不是連著，被
      告當時拿刀是要自殘；當天看到被告拿刀，伊是憤怒，不
      是害怕等情（見原審卷第85-87、93頁），再於本院證稱
      ：被告揮舞菜刀劃傷自己等語（見本院卷第52頁背面)。
      然：
    1、本件案發後，甲○○係借用陳宏榮所使用之行動電話報
       案乙情，業經陳宏榮於原審證述甚詳（見原審卷第76 頁
       ），且甲○○於警詢時亦表示要對被告提起強盜告訴（
       見偵卷第18頁），況甲○○於原審亦供稱：會打電話凍
       結郵局存款，係因為怕被告再去領存摺裡面的錢等語（
       見本院卷第93頁下方至94頁上方）。是被告若果真係經
       甲○○同意或授權，甚至默示之下始提領款項，則證人
       甲○○又何需於被告離開其住處後，隨即借用他人之行
       動電話報警，並立刻通知金融單位凍結其存款之舉止？
       又何需於警詢時表明欲對被告提出強盜告訴？顯見證人
       甲○○並非同意或授權被告以前揭金融卡提領款項，甲
       ○○於偵查中所證稱之係主動將存摺交予被告乙節，顯
       不足採。
    2、甲○○所另稱被告拿菜刀與拿皮包二者間並無關連云云
       。然此即與陳宏榮之前揭證述，明顯不符，亦與被告於
       原審及本院審理時自承：持刀是為了嚇媽媽，嚇媽媽的
       用意是為了錢等情相悖，況被告2次持刀時均恫稱：生活
       費不夠用等言詞，於取得皮包後，又立刻以金融卡提領
       現金8萬元，顯可認被告持刀之目的係為了恫嚇甲○○，
       使其畏懼而交付財物，是被告持刀之舉，與拿取甲○○
       皮包間，當有關聯。足徵甲○○之前揭證述，應係迴護
       被告之詞。
    3、甲○○於原審審理時雖結稱：被告持刀時其係覺得憤怒
       而沒有害怕云云。然此情與其於警詢及本院時所述、證
       人陳宏榮於偵查中及本院審理時所證述之情節，均有不
       同。況被告於第1次放下菜刀後，旋至甲○○房內搜尋皮
       包時，甲○○尚能自被告處取回該皮包，卻於被告第2次
       持刀靠近時，任由被告再行取走皮包，可見甲○○當時
       之心理狀態，當因被告持刀之舉而心生畏懼，甲○○之
       前揭證述，不足採信。
  (四)、被告雖曾辯稱：伊案發時有憂鬱症之精神疾病，案發前數
      日尚曾至臺北市立聯合醫院松德院區急診、拿藥等情。然
      查，被告於案發前一月（即98年9月至同年10月5日間），
      未曾在臺北市立聯合醫院松德院區急診就醫，且被告於松
      德院區之病歷紀錄僅紀錄至84年3月4日等節，業經臺北市
      立聯合醫院各於98年12月25日、99年1月29日函覆甚明（
      見原審卷第43頁、第109頁），並有被告於臺北市立聯合
      醫院松德院區之病歷資料影本1份在卷可查（見原審卷第
      44至64頁）。是被告所辯精神障礙一節，顯與事實有間。
      又原審就被告於本件行為時之精神狀態為何乙節，函請行
      政院國軍退除役官兵輔導委員會臺北榮民總醫院為鑑定，
      經該院綜合斟酌被告之生活史及病史、事發前後及當時之
      精神狀態、鑑定時之精神狀態檢查，並為心理測驗後認：
      本件被告於與母親之對話及相處時情緒才失控，此與被告
      與母親過去多年來之相處行為障礙並無太大差別，被告案
      發行為亦未明顯受精神病症狀（如幻聽及妄想）之控制或
      影響，被告也非智能障礙之人。由以上推斷，被告於案發
      行為時之精神狀態並無「因精神障礙或其他心智缺陷，致
      不能辨識其行為違法或欠缺其辨識而行為之能力」，亦無
      「因前項之原因，致其辨識其行為違法或依其辨識而行為
      之能力顯著降低」之情形等情，此有臺北榮民總醫院99
      年3月26日北總精字第099000657 4號函文1紙暨精神鑑定
      報告書1份在卷可佐（見原審卷第119頁至第121頁）。再
      參以被告於第1次持刀遭陳宏榮取下後，尚知隨即進入甲
      ○○房內搜尋皮包，並於甲○○將皮包取回後，隨即再次
      持起菜刀，另於取走皮包，並離開甲○○住處後，尚能將
      該皮包置於其租屋處內，再持該皮包內之臺北三張犁郵局
      金融卡，以輸入原已知悉密碼之方式，分2次共提領甲○
      ○款項達8萬元各情，足可認定被告行為時之精神狀態仍
      然相當清楚，自難認被告有何不能辨識其行為違法或欠缺
      依其辨識而行為之能力，或辨識行為違法或依其辨識而行
      為之能力，有顯著減低之情形。附此敘明。
三、綜上所述，被告確有於前揭時、地，持菜刀恐嚇甲○○並因
    而取得財物之事實，已堪認定。被告於本院之自白與事實相
    符，堪予採信。本件被告犯行事證明確，應依法論科。
四、核被告乙○○所為，係犯刑法第346 條第1 項之恐嚇取財罪
    。被告與告訴人甲○○為直系血親關係，具有家庭暴力防治
    法第3 條第1 項第3 款之家庭成員關係。被告對告訴人故意
    實施家庭暴力行為，係屬家庭暴力防治法第2 條第2 項之家
    庭暴力罪。公訴意旨雖指被告持菜刀以此強暴、脅迫方法，
    至使甲○○不能抗取後取走甲○○之皮包，而指被告此部分
    之犯行，應構成刑法第330條第1項之攜帶兇器強盜罪嫌云云
    。然被害人是否已達「至使不能抗拒」之程度，應以被告行
    為時之強弱程度綜合當時具體事實，按多數人之客觀常態情
    狀決之，亦即視該手段施用於相類似之情狀下，是否足使一
    般人處於不能抗拒之制壓程度而定之。亦即強盜罪之強暴、
    脅迫，以所施用威嚇之程度，客觀上足以壓抑被害人之意思
    ，至使不能抗拒為已足。（最高法院87年度臺上字第3705
    號、91年度臺上字第290號、93年度臺上字第1166號及94年
    度臺上字第2266號等判決意旨參照）。經查：陳宏榮雖於偵
    查中證稱：甲○○當時雖沒有受傷，但她嚇到了，坐在椅子
    上不敢動等情（見偵卷第62頁），另於原審結證稱：「被告
    母親當時很害怕，不敢反抗」等情（見原審卷第77頁上方）
    。又甲○○固於警詢時曾稱：「伊與被告有拉扯皮包，但是
    拉不過他，所以被他搶走了」等情（見偵卷第16頁中段），
    然甲○○於本院已補充證述：當時係怕場面及情緒失控所以
    放手等語（見本院卷第53頁)，且陳宏榮於被告第1次持刀時
    係立於被告與甲○○間，並將被告手上之刀取下，復據陳宏
    榮證述在卷(見原審卷第77、78頁），顯見被告持刀並未大
    刀揮舞而使人無法靠近，甚至可由第三人輕易自被告手上取
    下刀械，是被告持刀並出言索討生活費之言行所施用之威嚇
    之程度，客觀上尚未達壓抑甲○○之抗拒程度。至陳宏榮於
    原審雖另證稱之被告第2次持刀時比較靠近甲○○處，甲○
    ○當時很害怕，在發抖，伊也被嚇到了，所以這一次伊沒有
    上前自被告手中拿下菜刀等情（見原審卷第78、79頁）。然
    依陳宏榮所述，被告此次持刀時，其仍介於被告與甲○○間
    ，被告果有施加強暴行為，首先受害者應係陳宏榮，然被告
    既穿越陳宏榮自甲○○處取走皮包，顯見其持刀行為主觀上
    應係恫嚇之舉，此客觀情形，復與甲○○上開所證不願場面
    失控而放手一節相符，顯見被告之行為並不足全然壓制甲○
    ○，而達至使甲○○不能抗拒之程度，是被告之行為尚不該
    當加重強盜罪，公訴人指被告應負攜帶兇器強盜罪嫌，恐有
    誤會。惟被告持刀取財之基本事實既經檢察官提起公訴，自
    應由本院變更起訴法條，附此敘明。
五、原審認被告犯恐嚇取財罪事證明確，適用刑法第346條第1項
    規定，併審酌被告年輕力盛，不思正當方式賺取財物，竟持
    刀恐嚇其母親給予財物，足見其惡性非輕，再兼衡被告犯罪
    之動機、目的、手段、所生危害及犯罪後態度等一切情狀，
    量處如原判決主文所示之刑。復說明被告持有之菜刀一把雖
    係供犯罪所用之物，然此菜刀係甲○○所有，不予宣告沒收
    。認事用法，經核並無不合，量刑亦稱妥適，檢察官仍執陳
    詞，指摘原判決不當，要無理由，應予駁回。
據上論斷，應依刑事訴訟法第368條，判決如主文。
本案經檢察官何明楨到庭執行職務。
中    華    民    國    99    年    7     月    21    日
                  刑事第二十二庭審判長法  官  郭雅美
                                      法  官  李麗珠
                                      法  官  洪于智
以上正本證明與原本無異。
如不服本判決，應於收受送達後10日內向本院提出上訴書狀，其
未敘述上訴之理由者並得於提起上訴後10日內向本院補提理由書
（均須按他造當事人之人數附繕本）「切勿逕送上級法院」。
                                      書記官  強梅芳
中    華    民    國    99    年    7     月    22    日
附錄：本案論罪科刑法條全文
中華民國刑法第346條
（恐嚇取財得利罪）
意圖為自己或第三人不法之所有，以恐嚇使人將本人或第三人之
物交付者
，處六月以上五年以下有期徒刑，得併科一千元以下罰金。
以前項方法得財產上不法之利益，或使第三人得之者，亦同。
前二項之未遂犯罰之。

司法院資訊處製作；財團法人民間司法改革基金會備份。
